【裁判字號】    90,上訴,702
【裁判日期】    900814
【裁判案由】    偽造文書等
【裁判全文】
臺灣高等法院高雄分院刑事判決                      九十年度上訴字第七二號
    上  訴  人  台灣屏東地方法院檢察署檢察官
    被      告  乙○○
    選任辯護人  陳水聰
    被      告  丙○○
    被      告  甲○○
右上訴人因被告偽造文書等案件，不服台灣屏東地方法院八十九年度訴字第三三０號
中華民國九十年三月十三日第一審判決（起訴案號：台灣屏東地方法院檢察署八十五
年度偵字第七八八七號），提起上訴，本院判決如左：
    主  文
上訴駁回。
    理  由
一、公訴意旨略以：被告乙○○係大震建設有限公司（下稱大震公司）負責人，於八
    十一年間，就坐落屏東縣東港鎮第二七二、二七二之四、二七二之一六、二七二
    之二等地號土地，興建七層二棟共四十六戶之「觀海大樓」預售屋，委由建築師
    被告甲○○負責監造、設計及由被告丙○○所經營之金義和股份有限公司負責承
    造，三人竟明知建築技術規則並無「永久鋼筋混凝土構造」之結構名詞，祇有「
    鋼筋混凝土構造」之結構名詞，竟共同基於意圖為自己不法所有利益之概括犯意
    ，在廣告及合約上，杜撰「永久鋼筋混凝土構造」之結構名詞，誘使不特定之承
    購戶信以為真，詎被告三人竟共同勾結，為圖節省施工費用，藉以獲取不法利益
    ，就上開預售屋之設計監造，不僅未使用「鋼筋混凝土結構」，而嚴重偷工減料
    ，竟使用「加強磚造」興建，每坪減少約新台幣（下同）一萬五千元之造價，且
    三人明知上開預售屋係「加強磚造」，竟於八十二年七月九日填具使用執照申請
    書，委由甲○○以「鋼筋混凝土構造」之不實事項，使屏東縣政府建設局技士楊
    慶照（另為不起訴處分）在以皮尺及目測勘察之下登載為「鋼筋混凝土構造」，
    而呈請上級以八十二年七月卅一日發給屏建管使東字第Ａ０一三七號使用執照。
    嗣大樓承購戶王銘堂、李豐源、黃景崑、王坤明、吳忠平等承購戶發覺，陳順知
    自知理虧於協議書上承認以「磚造」代替廣告及合約上所載之「永久性鋼筋混凝
    土構造」興建，各賠訂購戶五十萬、十萬元不等之即期支票，而乙○○明知訂購
    戶歐貴金未與其達成協議，亦未受領賠償金，竟偽刻「歐貴金」之印文，擅自蓋
    於八十二年五月卅一日之協議書上足生損害於歐貴金。因認被告三人所為，係犯
    刑法第三百三十九條第二項詐欺得利罪嫌及刑法第二百十四條使公務員登載不實
    罪嫌（起訴書誤載為刑法第二百十三條），被告乙○○另犯刑法第二百一十條偽
    造文書罪嫌。
二、按犯罪事實應依證據認定之，無證據不得推定其犯罪事實；又不能證明被告犯罪
    者，應諭知無罪之判決，刑事訴訟法第一百五十四條、第三百零一條第一項分別
    定有明文。又認定不利於被告之事實，須依積極證據，苟積極證據不足為不利於
    被告事實之認定時，即應為有利於被告之認定，更不必有何有利之證據（最高法
    院三十年上字第八一六號判例參照）。再告訴人之告訴，本以使被告受刑事追訴
    為目的，故其陳述是否與事實相符，自應調查其他證據，以資審認，苟其所為攻
    擊之詞，尚有瑕疵，則在此瑕疵未予究明以前，即不能遽採為斷罪之基礎（最高
    法院六十九年台上字第一五三一號判決參照）。
三、公訴人認被告乙○○、丙○○、甲○○涉犯詐欺、使公務員登載不實罪嫌，被告
    乙○○另犯偽造私文書罪嫌，無非以告訴人之夫王振益之指訴，及廣告、合約書
    及承認「磚造」之協議書二份，偽造之「歐貴金」協議書、臺灣屏東地方法院八
    十三年訴字第二五二號民事判決（準備書狀載明告訴人於購買當時早知該大樓乃
    加強磚造之結構體）、臺灣省土木技師公會鑑定報告書等為其論據。訊據被告三
    人均堅決否認詐欺及偽造文書犯行，被告乙○○辯稱：我只是大震公司掛名負責
    人，本件購屋始未都是兒子陳金田處理，我不清楚等語，被告甲○○辯稱：廣告
    部分是大震公司處理，與我無關，相關之建設圖經建設局核准且照圖施工，該建
    物主體是鋼筋混凝土，並沒有錯，但每棟房屋都會有磚砌部分，不可能全部都是
    鋼筋混凝土等語，被告丙○○辯稱：我是依合約、設計圖施工，設計圖經主管機
    關核准，整棟建築物不可能都用鋼筋混泥土，某些部分必需用磚砌，而廣告是由
    廣告商設計，與我無關等語。經查：
(一)告訴人向大震公司購買坐落屏東縣東港鎮第二七二地號基地持分及其上觀海大樓
    Ａ棟四樓房屋一戶，合約書所附建材設備說明及該大樓售屋廣告，均載明「建材
    採用永久鋼筋混凝土溝造」等文字之事實，業據告訴人提出廣告、建材設備說明
    及台灣屏東地方法院八十三年度訴字第二五二號、台灣高等法院高雄分院八十四
    年度上字第三七七號、最高法院八十六年度台上字第二三八號民事判決各一份在
    卷可參（偵查卷第四、五、十、六九、一０一頁）。而本件「觀海大樓」建築物
    經行政院公平交易委員會送台灣省土木技師公會鑑定結果，認：「觀海大樓之設
    計結構型式研判為鋼筋混凝土構造，而於本次會勘中發現，該建築西側正面、樓
    梯間以及南側一樓等處之施工方式亦符合鋼筋混凝土構造之要求，惟北側外牆之
    構築方式則採加牆磚造方式興建」，此有台灣省土木技師公會鑑定報告書一份附
    卷可稽（偵查卷第一五五至一七六頁）。再行政院公平交易委員會於八十七年四
    月二十九日函覆台灣屏東地方法院檢察署亦稱：「查本會（８５）公訴決字第○
    八七號訴願決定，撤銷本會（８５）公處字第○一○號處分書，就該案被處分人
    大震建設股份有限公司興建之「觀海大樓」建物結構，認定確為鋼筋混凝土造，
    與廣告所示不符乃令原處分單位應另為適法之處分。嗣經原處分單位重行調查後
    ，提出於本會第三○四次委員會議決議：系爭建物經台灣省土木技師公會派員現
    場鑑定，建物結構為鋼筋混凝土與廣告所載並無不符」等語，此有該會（８７）
    公訴字第○一五八一號函及函附之該會（８６）公參字第八五一一七六二－○○
    三號函在卷可按（偵查卷第一三二、一三三、一四四頁）。足證該「觀海大樓」
    建築物，雖北側外牆之構築方式係採加牆磚造方式興建，惟其結構型式仍為鋼筋
    混凝土構造堪可認定，公訴意旨指被告三人明知上開建築物係「加強磚造」，竟
    使屏東縣政府建設局之公務員登記為「鋼筋混凝土構造」云云，尚有誤會，自難
    認被告三人有何使公務員登載不實事項於公文書之犯行。
(二)該「觀海大樓」售屋廣告及合約雖載明「建材採用永久鋼筋混凝土溝造」等文字
    ，但該建築物北側外牆之構築方式採加牆磚造方式興建，無礙其結構型式仍為鋼
    筋混凝土構造之認定，與廣告所載並無不符，既經行政院公平交易委員會認定明
    確，則上開廣告及合約書「永久鋼筋混凝土溝造」等文字並非虛妄不實，自難認
    被告三人有何施用詐術之行為。至該「觀海大樓」建築物工程品質是否有瑕疵，
    乃屬民事債務不履行之問題，應循民事訴訟程序以求解決，尚難因此遽認被告三
    人有詐欺犯行。
(三)本件「觀海大樓」於八十一年六月二十六日開工，於八十二年七月九日竣工，該
    大樓興建中，案外人林彩雲於八十一年十一月十日向大震公司購買其中Ａ棟四樓
    預售屋一戶，總價款一百四十三萬元，分三十期繳付，林彩雲於八十二年三月二
    日肆樓頂ＲＣ完成繳付價金後，大震公司因未按合約施工，與承購戶發生糾紛，
    乃於八十二年五月二十八日與承購戶達成協議，約定由大震公司補償每戶十萬元
    ，林彩雲在該協議書上簽名蓋章，嗣後該Ａ棟四樓預售屋轉由告訴人承買，告訴
    人於八十二年六月二十九日向大震公司一次付清林彩雲未繳付之其餘分期價金等
    情，有屏東縣政府建設局使用執照、協議書各一份及房屋價款分期付款表二份附
    卷可稽（偵查卷第六十八、七頁）（原審卷第一三七、一三八頁）（民事一審卷
    第八八、八九頁間），證人林彩雲亦到庭證稱：「我記得有買二間，有一間沒有
    過戶就請建設公司幫我賣掉」「有簽契約書」「被賣掉的那間是請建設公司幫我
    賣，後來順利賣掉後建設公司也有把我們的錢退還給我們」「第二間我有向建設
    公司說不要買了，就還給建設公司，公司後來就賣給王振益，我是後來才知道的
    」「房子那時已經蓋好了，外觀出來了，但是磁磚還沒貼好，二間房子賣的時間
    約隔半年以上，二間房子我陸續都有繳一些款項，後來不要的時候，建設公司有
    退我們一些款項」「（問：建設公司有賠給你十萬元嗎？）有賠給我十萬元，但
    是我不確定是那一間，後來建設公司轉賣給別人也沒有向我追回已給付的賠償金
    十萬元」等語（原審卷第七九至八一頁），足證告訴人係於八十二年五月二十八
    日大震公司與承購戶達成協議之後，於八十二年六月二十九日之前，由林彩雲轉
    讓承買權，向大震公司購買該預售屋，應可認定。
(四)告訴人與大震公司間有關上開房屋之買賣事宜，係由被告乙○○之子陳金田辦理
    ，被告乙○○並未經手處理等情，迭據證人陳金田於偵審中證述綦詳，證人陳金
    田於偵查中證稱：「本案都是我和林建華在處理，我父親（指被告乙○○）並不
    知情」（偵查卷第三十六頁），復於原審證稱：歐貴金是七樓結構體都蓋好後，
    來接前手林彩雲換約的，歐貴金所承受的那一戶，我們十萬元有退還給他的前手
    林彩雲，為了證明我們房價已減少十萬元，所以換約時有另外簽一份協議書，歐
    貴金印文是在換約時一起蓋的，是我們公司小姐蓋的，因為我們要把舊的合約書
    拿回來，整個林彩雲的合約書我們再補一份給歐貴金，我們換約時林彩雲和歐貴
    金應該都有在場，我們才有辦法換約，我們都會與客戶親自簽約，買賣契約都是
    客戶親自簽名，當初這十萬元確實是林彩雲拿走的，也有經過歐貴金本人同意，
    我們認為林彩雲的部分應該由後面的承買人歐貴金承受，我們的立場只能付一次
    不可能付二次，不然歐貴金他們如果再賣給其他人我們就要再付一次十萬元等語
    （原審卷第六九至七一頁、一二七、一二八頁），於本院審理中亦到庭證稱：換
    約的事情，我父親不知道，當初我們是與林彩雲協議，十萬元是林彩雲拿去的，
    歐貴金是二手，他們二人一起來換約等語。告訴代理人王振益於偵查中亦陳稱：
    「（問：是跟公司何人買的）答：不知道那個員工」（偵卷第一八四面），於原
    審又稱：「處理的應該是他兒子（指陳金田）」「出來解決的都是他兒子」「我
    們有同意他們代刻一個印章，處理一些事情」「我們付款時確實有簽名蓋章，我
    不確定有無簽買賣契約書，因為當時房屋買賣都是如此，但是我們雙方確實有買
    賣」等語（原審卷第三十頁反面、三十一、一０一、一二六、一二七頁）。綜合
    證人陳金田及告訴代理人所述，被告乙○○無親自辦理告訴人與大震公司間之房
    屋買賣事宜，至為明確。
(五)告訴人提出協議書一份，簽訂日期為八十二年五月三十一日，內容載明：「茲因
    大震建設股份有限公司所承建之觀海電梯大樓，於興建過程中略有瑕疵，今與貴
    客戶達成協議，本戶退回新台幣壹拾萬元整，以作為補償。」等文句，並由被告
    乙○○以大震公司人代表人名義蓋章，另蓋用告訴人歐貴金之印文二枚，有該協
    議書在卷可參（偵查卷第九頁），雖告訴人否認在該協議書上蓋章，並指訴：被
    告乙○○明知告訴人未受領十萬元補償金，竟偽刻告訴人之印章蓋於該協議書上
    云云，惟被告乙○○並未經手辦理告訴人與大震公司間之房屋買賣契約事宜，已
    如前述，而告訴人上開指訴亦無其他佐證，殊難以告訴人之指訴為唯一證據遽認
    該協議書為被告乙○○所偽造。
(六)被告乙○○前於民事訴訟中雖於八十三年四月十五日起訴狀主張：被告歐貴金曾
    收取十萬元以充作房屋瑕疵之補償，並以系爭協議書一紙為據（民事卷第五頁）
    ，惟嗣後歐貴金迭次主張未收取該筆款項，被告乙○○即未再爭執主張該筆項為
    歐貴金所收取，並於八十三年六月二十一日民事庭審理時主張：「被告歐貴金係
    自林彩雲受讓系爭房屋，關於保險金新台幣十萬元，原告已交由前手林彩雲收受
    」並提出林彩雲於八十二年五月二十八日收受之十萬元支票存根影本一紙為據（
    民事一審卷第八十一、八十二頁），參諸上開大震公司與告訴人簽訂之協議書，
    日期為八十二年五月三十一日，在林彩雲領得該十萬元支票之後，核與證人陳金
    田證稱：歐貴金所承受的那一戶，我們十萬元有退還給他的前手林彩雲，為了證
    明我們房價已減少十萬元，所以換約時有另外簽一份協議書等情節相符，證人陳
    金田之證詞應可採信。
(七)綜上所述，本院調查所得證據認本件「觀海大樓」之結構為鋼筋混凝土溝造，與
    廣告所載並無不符，難認被告三人有詐騙告訴人及使屏東縣政府建設局之公務員
    登載不實犯行，而被告乙○○未經手辦理告訴人與大震公司間之房屋買賣事宜，
    告訴人指訴被告乙○○偽刻告訴人之印章蓋於該協議書云云，並無其他證據。此
    外，查無其他確切之證據足證被告三人確有公訴意旨所指之犯行，自屬不能證明
    被告犯罪，原審因之諭知被告無罪，核無不合，上訴意旨指摘原判決諭知被告無
    罪不當，為無理由，應予駁回。
據上論結，應依刑事訴訟法第三百六十八條，判決如主文。
本案經檢察官朱文彬到庭執行職務。
中    華    民    國         九十       年      八      月     十四     日
                              臺灣高等法院高雄分院刑事第六庭
                                  審判長法官  王憲義
                                        法官  莊崑山
                                        法官  范惠瑩
右正本證明與原本無異。
被告乙○○被訴刑法第二百十條偽造文書部分如不服本判決，應於判決送達後十日內
向本院提出上訴狀，其未述理由者並應於提出上訴狀後十日內向本院補提理由書（
應附繕本)。
其餘不得上訴。
                                      書記官  馬蕙梅
中    華    民    國         九十       年      八      月     十六     日
                                                                      Ｈ


司法院資訊處製作；財團法人民間司法改革基金會備份。
